臺灣臺北地方法院民事裁定  
110年度消債更字第188號
聲  請  人  
即  債務人  陳俊忠  

代  理  人  許家華律師（法扶律師）
相  對  人  
即  債權人  臺灣土地銀行股份有限公司

法定代理人  謝娟娟  
代  理  人  陳幸慧  
相  對  人  
即  債權人  國泰世華商業銀行股份有限公司

法定代理人  郭明鑑  


相  對  人  
即  債權人  花旗（台灣）商業銀行股份有限公司


法定代理人  莫兆鴻  
代  理  人  陳正欽  
相  對  人  
即  債權人  渣打國際商業銀行股份有限公司

法定代理人  龐維哲  


相  對  人  
即  債權人  臺灣新光商業銀行股份有限公司

法定代理人  李增昌  
代  理  人  羅苙家  
相  對  人  
即  債權人  聯邦商業銀行股份有限公司


法定代理人  李憲章  
代  理  人  鄭伊舒  
相  對  人  
即  債權人  遠東國際商業銀行股份有限公司


法定代理人  侯金英  
代  理  人  宗雨潔  
相  對  人  
即  債權人  玉山商業銀行股份有限公司


法定代理人  黃男州  
代  理  人  林毓璟  
相  對  人  
即  債權人  凱基商業銀行股份有限公司


法定代理人  魏寶生  


相  對  人  
即  債權人  台新國際商業銀行股份有限公司

法定代理人  尚瑞強  

相  對  人  
即  債權人  日盛國際商業銀行股份有限公司

法定代理人  黃錦瑭  

代  理  人  呂立全  
上列當事人聲請消費者債務清理事件，本院裁定如下：
    主  文
債務人乙○○自中華民國一百一十年十一月十八日下午四時起開始
更生程序。
命司法事務官進行本件更生程序。
    理  由
一、按債務人不能清償債務或有不能清償之虞者，得依本條例所
    定更生或清算程序，清理其債務；債務人對於金融機構負債
    務者，在聲請更生或清算前，應向最大債權金融機構請求協
    商債務清償方案，或向其住、居所地之法院或鄉、鎮、市、
    區調解委員會聲請債務清理之調解；協商或調解成立者，債
    務人不得聲請更生或清算。但因不可歸責於己之事由，致履
    行有困難者，不在此限，消費者債務清理條例（下稱消債條
    例）第3條、第151條第1項、第7項分別定有明文。此係採前
    置協商主義，是債務人於協商程序中，自應本於個人實際財
    產及收支狀況，依最大誠信原則，商討解決方案。如終究不
    能成立協商，於聲請更生或清算時，法院審酌上開條文所謂
    「不能清償或有不能清償之虞」，允宜綜衡債務人全部收支
    、信用及財產狀況，評估是否因負擔債務，而不能維持人性
    尊嚴之最基本生活條件，所陳報之各項支出，是否確屬必要
    性之支出，如曾有協商方案，其條件是否已無法兼顧個人生
    活之基本需求等情，為其判斷之準據。次按法院開始更生程
    序之裁定，應載明其年、月、日、時，並即時發生效力；法
    院裁定開始更生或清算程序後，得命司法事務官進行更生或
    清算程序，必要時得選任律師、會計師或其他適當之自然人
    或法人一人為監督人或管理人，消債條例第45條第1項、第1
    6條第1項亦分別定有明文。
二、本件債務人主張：其積欠債權人債務共計新臺幣（下同）14
    6萬4109元，曾於民國98年10月間與債權人達成前置協商，
    自98年10月10日起，分72期按月償還7000元。然伊自101年6
    月開始擔任不動產經紀人，薪資收入不穩定，無法繼續負擔
    協商方案，有不可歸責於己之事由，致履行債務有重大困難
    ，且其顯有不能清償之情形，爰依法聲請更生等語。
三、經查：
  ㈠債務人符合消債條例第151條第7項但書「因不可歸責於己之
    事由，致履行顯有重大困難」之規定：
　⒈債務人前於98年10月間與當時最大債權銀行（下稱日盛銀行
    ）達成前置協商，自98年10月10日起分72期、利率0％、第1
    期至第71期每月清償7000元、第72期清償96萬6867元之還款
    方案，惟債務人繳款35期後，於101年10月毀諾等情，此有
    本院98年度消債核字第23810號裁定、前置協商機制協議書
    、日盛銀行110年6月3日陳報狀在卷可參（見調解卷第74頁
    至第80頁、本院卷第83頁至第91頁），堪可認定。而債務人
    與債權人成立協商或調解後，即應依誠信原則履行，故應限
    制於債務人因不可歸責於己之事由，致履行有困難時，始得
    聲請更生，俾債務人盡力履行協商或調解方案，避免任意毀
    諾，是本件債務人向本院聲請更生，自須審究其是否有「不
    歸責於己事由致履行有困難」之情事。
　⒉債務人毀諾時之收入狀況：
　　債務人原任職於台灣士瑞克保全股份有限公司，101年6月自
    台灣士瑞克保全股份有限公司離職，改至住產通不動產經紀
    有限公司（下稱住產通公司）擔任不動產經紀人，此有債務
    人之勞工保險被保險人投保資料表、101年度綜合所得稅各
    類所得資料清單、住產通公司出具之員工在職證明書在卷可
    稽（見調解卷第30頁至第31頁、本院卷第127頁、第181頁）
    。債務人於101年度自住產通公司領有薪資所得17萬7511元
    ，每月平均薪資所得為2萬5359元（計算式：17萬7511元÷7
    月＝2萬5359元，元以下四捨五入，下同），本院爰以此計算
    債務人毀諾時之每月收入。
　⒊債務人毀諾時支出狀況（包括個人必要生活費用及扶養費）
    ：
　　另債務人未陳報其於協商及毀諾時每月必要生活費用，然查
    債務人毀諾時設籍於新北市新店區，此有戶籍謄本附卷可參
    （見調解卷第57頁），本院爰以101年度新北市每人每月最
    低生活費用之1.2倍即1萬4198元，作為計算聲請人於毀諾時
    每月個人必要生活費用之數額。債務人毀諾時尚需扶養其未
    成年子女子女陳○先，其必要生活費用之數額亦以101年度新
    北市每人每月最低生活費用之1.2倍即1萬4198元計算，而債
    務人應負擔扶養義務之比例為2分之1，則債務人毀諾時支出
    之扶養費應為7099元。
　⒋是債務人於毀諾時，每月收入2萬5359元扣除個人必要生活費
    用1萬4198元及扶養費支出7099元後，僅餘4062元，難以履
    行第1期至第71期之協商金額每月7000元，遑論尚須負擔第7
    2期協商金額96萬6867元，故足認債務人履行該協商顯有困
    難，且有不可歸責之事由。
　㈡債務人收入部分：
　⒈聲請更生前2年（108年1月9日至110年1月8日）收入：
　　債務人於108年間任職於方揚地政士聯合事務所，領有薪資3
    5萬元；109年2月起迄今則任職於國聯保全股份有限公司，1
    09年間領有薪資36萬5925元，此有其108年度綜合所得稅各
    類所得資料清單、勞工保險被保險人投保資料表、稅務電子
    閘門財產所得調件明細表在卷可稽（見調解卷第24頁、第30
    頁至第31頁、本院卷第41頁至第43頁），則債務人於聲請更
    生前2年間之收入為71萬5925元（計算式：35萬元＋36萬5925
    元＝71萬5925元），平均每月收入為2萬9830元。
　⒉聲請更生後（110年1月8日）收入：　　
　　債務人現仍任職於國聯保全股份有限公司，依債務人提出之
    薪資單所示（本院卷第118頁至第126頁），110年1月至110
    年5月之薪資總計為15萬4428元（含遭強制執行扣薪部分）
    ，本院即以每月平均薪資3萬886元（計算式：15萬4428元÷5
    月≒3萬886元），作為債務人聲請更生時清償能力之依據。
  ㈢債務人支出狀況（含個人必要生活費用及扶養費）：
　　債務人主張其個人必要生活費用以消債條例第64條之2第1項
    規定，依新北市每人每月最低生活費之1.2倍計算；債務人
    另需扶養其未成年子女陳○先（90年11月生），因陳○先之母
    劉○於99年間與債務人離婚後，即返回中國大陸，鮮少負擔
    扶養費，故債務人負擔扶養義務之比例為全部，陳○先之必
    要生活費用亦依新北市最低生活費之1.2倍計算。另債務人
    曾遭法務部行政執行署強制執行，109年6月至12月共遭扣薪
    7萬8363元云云。然查：
　⒈個人必要生活費用部分：　　
　　查債務人之居所地位於新北市，新北市108、109年度每人每
    月最低生活費之1.2倍分別為1萬7599元、1萬8600元，是債
    務人於本件更生聲請前2年（108年1月9日至110年1月8日）
    之個人必要生活費用支出總計為43萬4388元（計算式：1萬7
    599元×12月＋1萬8600元×12月＝43萬4388元）。聲請更生後之
    個人必要生活費用支出，則以新北市110年度每人每月最低
    生活費之1.2倍即1萬8720元計算。
　⒉扶養費部分：　　
　⑴債務人於110年8月25日調查期日及110年8月31日民事陳報三
    狀雖陳稱：陳○先之母劉○於99年間離婚後，即返回中國大陸
    ，鮮少負擔陳○先之扶養費，而主張債務人負擔陳○先之全部
    扶養費等語（見本院卷第191頁、第195頁至第196頁）；然
    債務人110年6月3日民事陳報狀陳稱劉○現負擔陳○先之大學
    學費每學期5萬元及租屋費用每月約6000元等語（見本院卷
    第94頁），其陳述已先後不一致，尚難遽採。且依劉○之戶
    籍謄本、入出境資料所示（見調解卷第11頁、資料袋），劉
    ○於105年間入境臺灣，並將戶籍遷入債務人之戶籍地址，與
    債務人離婚後，仍有頻繁入出境臺灣之紀錄，債務人復未提
    出其他證據佐證劉○未實際負擔陳○先之扶養費，是難認劉○
    因出境而無法負擔陳○先之扶養費，則債務人應負擔扶養義
    務之比例為2分之1。
　⑵陳○先係90年11月生，有債務人之全戶戶籍謄本1份在卷可考
    （見調解卷第11頁），陳○先於本件裁定前，尚未成年，且
    依陳○先之108年度綜合所得稅各類所得資料清單、稅務電子
    閘門財產所得調件明細表所示（見調解卷第26頁、本院卷第
    37頁），其雖於108年自台灣東利多股份有限公司領有薪資
    所得1萬1040元、自財團法人中國科技大學領有競技所得1萬
    元，於109年自龍仁有限公司領有薪資所得2萬9960元、自台
    灣東利多股份有限公司領有薪資所得3萬4278元，上開收入
    共計8萬5278元（計算式：1萬1040元＋1萬元＋2萬9960元＋3萬
    4278元＝8萬5278元），惟上開年度總收入尚不足以維持生活
    ，應仍認陳○先於聲請更生前2年及目前均有受扶養之必要。
    但債務人應負擔之扶養費，應扣除陳○先之上開收入，據此
    計算，債務人於更生聲請前2年支出之陳○先扶養費為17萬45
    55元（計算式：〈1萬7599元×12月＋1萬8600元×12月－8萬5278
    元〉×〈1/2〉＝17萬4555元）。至更生聲請後，債務人目前每月
    應負擔之陳○先扶養費則為9360元（計算式：1萬8720元×〈1/
    2〉＝9360元）。
　⒊強制執行扣薪部分：　　
　　按消債條例第133條規定所稱「可處分所得」，固不包括法
    律上禁止處分之財物（如以勞工薪資提撥退休金部分）或其
    他依法令應繳納之稅費部分，但不以債務人得自由處分該所
    得為限。債務人之薪資債權雖遭執行法院扣押而不得處分（
    強制執行法第115條第1項），但其經執行法院核發移轉命令
    後，已用於清償債務人之債務，此與債務人自行處分而為清
    償者無異，是此部分應列為債務人可處分所得之計算範疇（
    司法院102年第2期民事業務研究會消費者債務清理專題第24
    號參照）。依上開說明，債務人遭強制執行扣薪部分（案號
    ：法務部行政執行署臺北分署109年度牌稅執字第20859號、
    本院109年度司執字第112949號），即不應列計於債務人每
    月必要支出項目中，附此敘明。　
　⒋是債務人於本件更生聲請前2年之個人必要生活費用及扶養費
    支出總計為60萬8943元（計算式：43萬4388元＋17萬4555元＝
    60萬8943元）、債務人於本件更生聲請後之每月個人必要生
    活費用及扶養費支出總計為2萬8080元（計算式：1萬8720元
    ＋9360元＝2萬8080元）。
　㈣從而，以債務人現每月3萬886元之收入扣除個人必要生活費
    用1萬8720元、扶養費9360元後，剩餘2806元（計算式：3萬
    886元－1萬8720元－9360元＝2806元）。惟債務人現積欠276萬
    6368元，此有臺灣土地銀行股份有限公司110年6月24日陳報
    狀、國泰世華商業銀行股份有限公司110年2月5日陳報狀、
    甲○（台灣）商業銀行股份有限公司110年6月7日陳報狀、渣
    打國際商業銀行股份有限公司110年1月21日陳報狀、臺灣新
    光商業銀行股份有限公司110年1月20日陳報狀、聯邦商業銀
    行股份有限公司110年1月25日陳報狀、遠東國際商業銀行股
    份有限公司110年5月28日陳報狀、玉山商業銀行股份有限公
    司110年1月21日陳報狀、凱基商業銀行股份有限公司110年1
    月27日陳報狀、台新國際商業銀行股份有限公司110年1月19
    日陳報狀、日盛銀行110年2月8日陳報狀在卷可稽（見調解
    卷第51頁至第60頁、第63頁至第65頁、第68頁至第69頁、第
    83頁第89頁、本院卷第67頁至第75頁、第143頁至第159頁）
    ，倘以其每月所餘2805元清償，尚需約82.2年始得清償完畢
    （計算式：276萬6368元÷2806元÷12月≒82.2年），若加上利
    息、違約金，其債務金額更高，還款期間勢必更長，堪認債
    務人處於有不能清償之虞之客觀經濟狀態，而有藉助更生制
    度調整其與債權人間之權利義務關係而重建其經濟生活之必
    要，自應許債務人得藉由更生程序清理債務。
四、綜上所述，債務人前雖曾與金融機構成立協商，但因不可歸
    責於己之事由而毀諾，本件應仍得聲請更生。又債務人係一
    般消費者，並未從事營業活動，依其全部收支及財產狀況，
    因有不能清償債務之情事，致無法與全體債權人達成前置調
    解，而其所負無擔保或無優先權之債務總額亦未逾1200萬元
    ，債務人又未經法院裁定開始清算程序或宣告破產，且查無
    消債條例第6條第3項、第8條或第46條各款所定駁回更生聲
    請之事由存在，則債務人聲請更生，應予准許，並依上開規
    定命司法事務官進行本件更生程序。
五、爰裁定如主文。　　　
中　　華　　民　　國　　110 　年　　11　　月　　18　　日
                  民事第二庭  法  官　李子寧
以上正本係照原本作成。
本裁定不得抗告。
本件裁定已於110年11月18日下午4時公告。
中　　華　　民　　國　　110 　年　　11　　月　　18　　日
　　　　　　　　　            書記官  黃幸雪